臺灣新北地方法院民事判決　　　　　　　110年度簡上字第6號
上　訴　人　陳政寰　
訴訟代理人　雷皓明律師
複　代理人　徐棠娜律師
被　上訴人　陳錦富　
上列當事人間確認本票債權不存在事件，上訴人對於中華民國10
9 年11月25日本院板橋簡易庭109 年度板簡字第2499號第一審判
決提起上訴，經本院於110 年9 月15日言詞辯論終結，判決如下
：
    主  文
原判決廢棄。
確認被上訴人就如附表編號1 至7 所示之本票本金及自民國一
Ｏ九年四月十四日起至清償日止，按年息6%計算之利息債權均不
存在。
第一、二審訴訟費用由被上訴人負擔。
    事實及理由
一、上訴人於原審起訴主張：
    被上訴人執有以上訴人名義所簽發如附表所示之本票7 紙（
    下合稱系爭本票），業經被上訴人聲請本院裁定准予強制執
    行在案（109 年度司票字第5302號裁定）。惟系爭本票係上
    訴人遭被上訴人帶領5 名真實姓名年籍不詳之幫派份子，出
    言威嚇上訴人若不交付新臺幣（下同）10萬元，即將上訴人
    所有之車輛扣押當作欠款抵押，且其中一人更告訴上訴人，
    伊們一群人是某某堂口，若是上訴人不還款，上訴人別想跑
    也不用再繼續工作，更於某群組內聲稱上訴人捲走訴外人連
    翼車業有限公司（下稱連翼公司）營業款項並於該群組內放
    上上訴人照片。而上訴人在上開情形下因心生畏懼，因而不
    得不交付金錢，因此上訴人係在遭恐嚇脅迫之情形下簽立系
    爭本票，實則兩造間並無任何消費借貸關係。被上訴人所為
    實已涉犯刑法第346 條第1 項之恐嚇取財罪，然鈞院不察，
    竟以109 年度司票字第5302號裁定准予被上訴人就系爭本票
    得聲請強制執行，爰依法提起本訴等語。並聲明：確認被上
    訴人所持有如附表所示之本票債權對上訴人不存在。
二、被上訴人則以下開情詞置辯： 
  ㈠上訴人原擔任被上訴人所經營連翼公司業務，並負責財務經
    收，於任職期間受公司委託收取客戶承攬汽車買賣之報酬即
    客戶交付與汽車買賣同面額支票，惟上訴人竟佔為己有、挪
    為私用；經公司發現後，於民國109 年4 月14日上訴人與公
    司達成和解，遂簽發面額各10萬元、皆未記載到期日之本票
    7 紙即系爭本票與公司質押，並表示每月可平均攤還10萬元
    。
  ㈡詎上訴人迄未清償，被上訴人乃依法聲請本票裁定，經鈞院
    核發109 年度司票字第5302號裁定暨確定證明書，可見兩造
    間就系爭本票之債權債務關係並非不存在，債務人即上訴人
    實有清償債務之義務。
  ㈢另按民法第148 條第2 項規定，上訴人於擔任被上訴人經營
    公司業務期間，本應忠誠執行職務，將收取自客戶之承攬報
    酬據實繳回公司，惟上訴人卻私自挪用，實已該當業務侵占
    ，公司姑念上訴人年輕識淺，從寬處理，僅要求上訴人將所
    侵占之金錢返還；詎上訴人於系爭本票裁定確定後，虛構主
    張意思表示不自由，係在被上訴人恐嚇脅迫下而簽發系爭本
    票，並提起本件訴訟，實屬無中生有等語置辯，並聲明；⒈
    上訴人之訴駁回。⒉如受不利益判決願供擔保請准免宣告假
    執行。
三、原審對於上訴人之請求，判決其全部敗訴，即判命上訴人之
    訴駁回。上訴人就其敗訴部分不服，提起上訴，而就事實之
    陳述及所用證據，除與原判決記載者相同，予以引用外，補
    稱：㈠上訴人起訴主張其簽發附表所示本票係遭脅迫、兩造
    間並無原因關係存在，依據最高法院87年度台上字第1601號
    民事判決、最高法院96年度台簡上字第23號民事判決意旨，
    被上訴人應就基礎原因關係存在之積極事實，負舉證責任。
    被上訴人雖於109 年10月21日提出民事答辯狀，主張上訴人
    任職於連翼車業有限公司期間，受託收取客戶報酬卻據為己
    有，嗣後上訴人與公司達成和解，遂簽發系爭7 紙本票云云
    ，惟被上訴人前開主張完全未提出任何證據，難認負舉證責
    任之一方已盡其舉證責任，自不得為其有利之認定。孰料原
    審判決竟以被上訴人否認上訴人簽發系爭本票無原因關係，
    並已就原因關係存在提出答辯為由，遽認被上訴人已負足夠
    之舉證之責，顯未實際審酌被上訴人是否已提出證據以實其
    說，單憑被上訴人片面之詞認定兩造間原因關係存在，實有
    違誤。㈡上訴人於起訴時已檢附109 年4 月14日，被上訴人
    夥同五名幫派分子至其工作場所即兆盛國際車業（地址：嘉
    義縣○○鄉○○路○段000 號）強迫其簽發本票之監視器影
    片，自監視器畫面可看出當時上訴人之工作場所僅有上訴人
    與一位上訴人的同事，被上訴人突然攜五名幫派分子到上訴
    人之工作場所，將上訴人及上訴人之同事包圍，並表示自己
    為道上之何幫派等，表明上訴人當天不先給10萬元，將立刻
    將現場的車輛牽一台走（即當時停在現場之實際為兆盛國際
    車業所有之車輛），並在網路上封殺上訴人，讓上訴人以後
    無法做生意，上訴人及上訴人同事，首次遇到幫派分子堵人
    、威脅，內心恐懼萬分，加上對方人數眾多而不敢輕舉妄動
    ，上訴人因害怕不得已只好先交付10萬元予被上訴人，被上
    訴人並要求上訴人至室內會客室簽發本票及借據，連同被上
    訴人在內，共六人尾隨上訴人進入會客室，強迫上訴人簽發
    本票及借據，於簽發過程被上訴人之同伴羅卓子巽更是全程
    將攻擊性武器手指虎拿在手中，並站在上訴人身後，上訴人
    實處於受脅迫、意思表示不自由之情況下而簽發本票及借據
    。上訴人爰依民法第92條第1 項本文規定，以民事上訴狀繕
    本送達作為撤銷附表所示本票之發票及簽立借據之意思表示
    ，依據民法第114 條第1 項規定，法律行為經撤銷後，視為
    自始無效，上訴人主張被上訴人對於上訴人之系爭7 紙本票
    之債權均不存在，應有理由。㈢被上訴人109 年4 月14日脅
    迫上訴人簽發本票時，上訴人並未於本票上記載發票日期，
    此有被上訴人於109 年6 月16日要求上訴人給錢時，曾傳上
    訴人109 年4 月14日所簽之借據及本票予上訴人，而本票上
    確實未記載發票日期可證，依據票據法第11條第1 項本文及
    前開判決意旨，未記載發票日期，不能認有發票之效力，系
    爭本票均為無效票據，上訴人請求確認被上訴人就系爭本票
    債權不存在，應有理由。是以，本件上訴理由先主張審酌本
    票欠缺必要記載事項而無效，縱認有效，系爭本票乃係遭被
    上訴人脅迫所簽發，上訴人已依法撤銷等語。並為上訴聲明
    ：㈠原判決廢棄。㈡確認被上訴人就如附表編號1 至7 所示
    之本票本金及自109 年4 月14日起至清償日止，按年息6%計
    算之利息債權均不存在。被上訴人則補稱：㈠我否認有脅迫
    上訴人，但就系爭本票之發票日期由何人填寫我不太確定，
    因為後來我把本票交給湯城律師事務所的張木修幫我處理，
    我大概是在6 月的時候拿給律師，我拿到票到6 月給律師的
    時候，我並沒有自己在本票上填寫發票日，但我不確定我給
    律師的時候發票日上面有無填寫，我也不確定上訴人把本票
    給我的時候上面有無填載發票日期。上證5 確實是我們對話
    紀錄，其中對於簡上卷第53頁照片所示，系爭本票上均沒有
    填載發票日期我沒有意見。㈡我不清楚這個相關的法律情形
    ，我也不知道後來是誰把發票日填上去的，因為我也不了解
    有填載發票日的問題，所以我也不清楚是否得到上訴人同意
    填寫，這部分我就是交給律師事務所處理。當初這7 張本票
    沒有填載發票日期，律師事務所有發存證信函給上訴人，上
    訴人後來有無同意授權我們填載發票日的相關事情我不清楚
    ，但是律師事務所當初說有通知到上訴人，跟我說我們可以
    補上去日期，所以我後來就補上發票日期為109 年4 月14日
    ，發票日期是我填的。對於我有無經上訴人授權可以自行填
    載發票日期等情，我沒有證明方式，我真的不知道上訴人有
    無授權，我是交給別人處理等語。並聲明：上訴駁回。
四、本件兩造爭執之點，應在於：㈠如附表所示本票有無欠缺必
    要記載事項而無效之情形？㈡倘認如附表所示本票為有效，
    上訴人主張如附表所示本票乃係遭被上訴人脅迫所簽發，並
    依民法第92條撤銷發票之意思表示，有無理由？茲分述如下
    ：
  ㈠如附表所示本票有無欠缺必要記載事項而無效之情形？
    按票據法第11條第1 項規定：欠缺本法所規定票據上應記載
    事項之一者，其票據無效。但本法別有規定者，不在此限。
    又依同法第120 條第1 項第2 款、第6 款規定，本票之金額
    、發票年、月、日為本票絕對應記載事項。故簽發本票而未
    記載本票金額、發票年月日者，依上開規定，不能認有發票
    之效力，即為無效之票據。又系爭本票上應記載事項固得由
    上訴人授權被上訴人補填（參見票據法第11條之立法理由）
    ，然而上訴人否認有授權被上訴人補填發票日期，徵之被上
    訴人亦當庭表示：當初這7 張本票沒有填載發票日期，律師
    事務所有發存證信函給上訴人，上訴人後來有無同意授權我
    們填載發票日的相關事情我不清楚，我真的不知道上訴人有
    無授權，我是交給別人處理等語（見本院簡上卷第108 、13
    4 頁），可知附表所示系爭本票原欠缺票據上應記載事項，
    且被上訴人復未能舉證確實有經上訴人授權而填載系爭本票
    之發票日期，系爭本票應為無效，上訴人毋需負系爭本票之
    票據責任。
  ㈡系爭本票既欠缺發票日期之絕對必要記載事項，且被上訴人
    未經上訴人授權而逕自填載發票日期，系爭本票應為無效，
    則毋庸再行審究上訴人得否撤銷系爭本票發票行為乙節，附
    此敘明。
五、綜上所述，上訴人訴請確認被上訴人所執系爭本票債權不存
    在，為有理由，應予准許。原審為上訴人敗訴之判決，容有
    未洽。上訴意旨指摘原判決不當，求予廢棄改判，為有理由
    ，應由本院予以廢棄改判如主文第二項所示。
六、本件事證已臻明確，兩造其餘之攻擊或防禦方法，經本院斟
    酌後，認為均不足以影響本判決之結果，爰不逐一論列。
七、據上論結，本件上訴為有理由，依民事訴訟法第436 條之1
    第3 項、第450 條、第78條判決如主文。
中    華    民    國   110    年    10    月    27    日
                  民事第一庭    審判長法  官  張紫能
 
                                      法  官  毛崑山
 
                                      法  官  張惠閔
以上正本係照原本作成。
本判決不得上訴。
中    華    民    國   110    年    10    月    27    日
                                      書記官  林沂㐵
附表：
┌──┬────┬───┬─────┬────────┬───┐
│編號│票據號碼│發票人│ 票面金額 │   發票日       │到期日│
│    │        │      │（新臺幣）│（他人事後填載）│      │
├──┼────┼───┼─────┼────────┼───┤
│ 1  │CH387076│陳政寰│100,000元 │109年4月14日    │未記載│
├──┼────┼───┼─────┼────────┼───┤
│ 2  │CH387078│陳政寰│100,000元 │109年4月14日    │未記載│
├──┼────┼───┼─────┼────────┼───┤
│ 3  │CH387079│陳政寰│100,000元 │109年4月14日    │未記載│
├──┼────┼───┼─────┼────────┼───┤
│ 4  │CH387080│陳政寰│100,000元 │109年4月14日    │未記載│
├──┼────┼───┼─────┼────────┼───┤
│ 5  │CH387081│陳政寰│100,000元 │109年4月14日    │未記載│
├──┼────┼───┼─────┼────────┼───┤
│ 6  │CH387082│陳政寰│100,000元 │109年4月14日    │未記載│
├──┼────┼───┼─────┼────────┼───┤
│ 7  │CH387083│陳政寰│100,000元 │109年4月14日    │未記載│
└──┴────┴───┴─────┴────────┴───┘